---
title: "projetSerieTemporelleCopie"
author: "mohamedhediyedes"
date: "2026-04-18"
output: html_document

---

```{r setup, include=FALSE}
knitr::opts_chunk$set(echo = TRUE)

library(readxl)
library(forecast)
library(tseries)
library(stats)
```

# Phase 1. Analyse exploratoire

# 1. Importation des données

```{r}
data <- read_excel("USA.xlsx")
head(data)
```

**Interpretation :**
Les donnees sont correctement importees et correspondent a une serie temporelle liee a la production pharmaceutique aux Etats-Unis.

---

## 2. Construction de la serie temporelle

```{r}
ts_data <- ts(data$Index, start = c(1992,1), frequency = 12)
ts_data
```

**Interpretation :**
La serie est mensuelle (12 observations par an) et debute en janvier 1992.

---

## 3. Visualisation de la serie

```{r}
plot(ts_data,
     main = "Production pharmaceutique USA",
     ylab = "Index",
     xlab = "Temps",
     col = "blue",
     lwd = 2)
```

**Interpretation :**
Le graphique met en evidence une tendance globale croissante et une composante saisonniere visible. L'amplitude semble augmenter avec le niveau de la serie, ce qui peut suggerer un comportement multiplicatif.

---

## 4. Statistiques descriptives

```{r}
summary(ts_data)
mean(ts_data)
sd(ts_data)
var(ts_data)
```

**Interpretation :**
Ces statistiques fournissent un premier resume de la position, de la dispersion et de la variabilite de la serie.

---

## 5. Décomposition de la série

```{r}
t <- seq_along(ts_data)
decadd <- decompose(ts_data, type = "additive")
decmult <- decompose(ts_data, type = "multiplicative")
plot(decadd)
plot(decmult)
```

**Interprétation :**  
La serie est decomposee en tendance, saisonnalite et residu. Le schema multiplicatif parait plus coherent lorsque la variabilite augmente avec le niveau de la serie.

---

## 6. ACF des residus de decomposition

```{r}
par(mfrow = c(1,2))

acf(decadd$random,
    lag.max = 20,
    type = "correlation",
    plot = TRUE,
    col = "red",
    main = "ACF résidus - Additif",
    na.action=na.pass)
acf(decmult$random,
    lag.max = 20,
    type = "correlation",
    plot = TRUE,
    col = "red",
    main = "ACF résidus - Multiplicatif",
    na.action=na.pass)
```

**Interprétation :**  
Le correlogramme des residus multiplicatifs presente en general moins d'autocorrelation que celui du modele additif, ce qui renforce le choix d'une structure multiplicative.

---

## 7. ACF et PACF de la serie brute

```{r}
par(mfrow=c(1,2))

acf(ts_data)
pacf(ts_data)
```

**Interprétation :**  
La decroissance lente de l'ACF indique une non-stationnarite (presence de tendance). La structure periodique observee soutient egalement l'existence d'une composante saisonniere.

---

## 8. Lag plots (dependance temporelle)

```{r}
lag.plot(ts_data,
         set.lags = c(1:5, 12),
         layout = c(3, 2),
         col = "blue",
         do.lines = FALSE)
```

**Interprétation :**  
Les nuages retardes montrent une dependance temporelle nette entre la serie et ses retards, en particulier au retard 12, ce qui est coherent avec une saisonnalite mensuelle.

---

## 9. Saisonnalite mensuelle

```{r}
par(mfrow = c(1, 2))

boxplot(ts_data ~ cycle(ts_data),
        main="Saisonnalité mensuelle",
        xlab="Mois",
        ylab="Index")

mean_month = tapply(ts_data, cycle(ts_data), mean)

plot(mean_month,
     col="red",
     main="Moyenne mensuelle")

lines(mean_month, col="blue")
```

**Interprétation :**  
on constate que les mois (janvier et fevrier) presentent systematiquement des valeurs tres faibles ce qui indique une faible production pharmaceutique. En revanche les mois restants affichent des valeurs tres fortes suggere une forte significativite de production
=>Les entreprises peuvent produire beaucoup avant la fin de l'annee puis utiliser ce stock en janvier et fevrier 

---

# 10. Tests de stationnarité

```{r}
adf.test(ts_data)
```

**Interprétation :**  
Si la p-value est superieure a 0.05, on ne rejette pas l'hypothese nulle de non-stationnarite: la serie doit etre transformee (par exemple detrendance et/ou differenciation).

---

# Phase 2. Modelisation de la tendance et de la saisonnalite

---

## 1. Ajustement de la tendance

---

### 1.1. Moyenne mobile

```{r}
MMC12 <- filter(ts_data, filter = rep(1/12, 12), method = "convolution", sides = 2)
plot(ts_data, col="blue", lwd=1)
lines(MMC12, col="green", lwd=2)
legend(x="topleft",legend=c("ST", "MMC12"), text.col=c("blue","green"),
pch=c(16,16), col=c("blue","green"))
```

**Interprétation :**  
La moyenne mobile lisse la serie et facilite la lecture de la tendance de fond.

---

### 1.2. Regression lineaire

```{r}
modelRL <- lm(ts_data ~ t)
summary(modelRL)
```

**Interprétation :**  
Le modele lineaire capte une tendance globale simple. La significativite des coefficients se juge a partir des p-values du resume du modele.

---

### 1.3. Regression polynomiale de degre 2

```{r}
modelPoly2 <- lm(ts_data ~ t + I(t^2))
summary(modelPoly2)
```

**Interprétation :**  
Le terme quadratique permet une courbure de la tendance, donc un ajustement potentiellement plus flexible que le modele lineaire.

---

# 1.4 Régression polynomiale de degres 3

```{r}
modelPoly3 <- lm(ts_data ~ t + I(t^2) + I(t^3))
summary(modelPoly3)
```

**Interprétation :**  
Le modele de degre 3 ajoute de la flexibilite supplementaire. Il faut toutefois surveiller le risque de sur-ajustement.

---

## 2. Comparaison visuelle des tendances

```{r}
par(mfrow=c(1,1))

x_time <- as.numeric(time(ts_data))
y_data <- as.numeric(ts_data)

### Série brute avec les différentes tendances
plot(x_time,
     y_data,
     type="l",
     col="blue",
     main="Comparaison des tendances",
     ylab="Index",
     xlab="Temps")

lines(x_time,
     as.numeric(fitted(modelRL)),
      col="red",
      lwd=2)

lines(x_time,
     as.numeric(fitted(modelPoly2)),
      col="purple",
      lwd=2)

lines(x_time,
     as.numeric(fitted(modelPoly3)),
      col="green",
      lwd=2)

legend("topleft",legend = c("ST", "RL", "RP2", "RP3"),col = c("blue","red","purple","green"),lwd = 2)
```

**Interprétation :**  
Dans le modele linéaire est ajusté sur la série brute et tente d’expliquer simultanément la tendance et la variabilité saisonnière et conduit mécaniquement à un coefficient de détermination relativement  (𝑅2 = 0.9297). 

Dans le modele polynomial de degres 2 est ajusté sur la série brute et tente
d’expliquer simultanément la tendance et la variabilité saisonnière et conduit mécaniquement à un coefficient de détermination relativement  (𝑅2 = 0.9307). 

Dans le modele polynomail de degres 3 est ajusté sur la série brute et tente d’expliquer simultanément la tendance et la variabilité saisonnière et conduit mécaniquement à un coefficient de détermination relativement  (𝑅2 = 0.9325). 

on choisis le modele ayant le r_squared la plus grande alors le meilleur modele est le polynomial de degres 3

---

## 2.1. Comparaison des tendences par AIC et BIC

```{r}
# AIC
AIC(modelRL, modelPoly2, modelPoly3)

# BIC  
BIC(modelRL, modelPoly2, modelPoly3)
```

**Interprétation :**  
le AIC et BIC de modelPoly3 < modelPoly2 < modelRL  donc on choisit le modelPoly3

---

## 3. Estimation de la saisonnalite apres retrait de la tendance

### 3.1. Cas de la regression lineaire

```{r}
saisonnaliteResidusRL <- ts_data - fitted(modelRL)

saisonnaliteResidusRLstd <- as.numeric(scale(saisonnaliteResidusRL))
saisonnaliteResidusRLstd <- ts(saisonnaliteResidusRLstd,
                               start = start(ts_data),
                               frequency = frequency(ts_data))

t_time <- as.numeric(time(ts_data))

modeleSaisRL <- lm(saisonnaliteResidusRLstd ~
                     cos(2*pi*t_time/12) + cos(4*pi*t_time/12) +
                     sin(2*pi*t_time/12) + sin(4*pi*t_time/12))

summary(modeleSaisRL)

plot(saisonnaliteResidusRLstd, col="blue", ylab="V1")
points(time(ts_data),fitted(modeleSaisRL),type="l",col="red",
lwd = 2)
legend(x="topleft",legend=c("TST", "Saisonnalité"),
text.col=c("blue","red"),
pch=c(16,16), col=c("blue","red"))
```

**Interprétation :**  
La composante saisonniere harmonique reproduit une partie de la variabilite periodique apres retrait de la tendance lineaire.

---

### 3.2. Cas de la regression polynomiale degre 2

```{r}
saisonnaliteResidusPoly2 <- ts_data - fitted(modelPoly2)

saisonnaliteResidusPoly2std <- as.numeric(scale(saisonnaliteResidusPoly2))
saisonnaliteResidusPoly2std <- ts(saisonnaliteResidusPoly2std,
                                  start = start(ts_data),
                                  frequency = frequency(ts_data))

modeleSaispoly2 <- lm(saisonnaliteResidusPoly2std ~
                        cos(2*pi*t_time/12) + cos(4*pi*t_time/12) +
                        sin(2*pi*t_time/12) + sin(4*pi*t_time/12))

summary(modeleSaispoly2)

plot(saisonnaliteResidusPoly2std, col="blue", ylab="V1")
points(time(ts_data), fitted(modeleSaispoly2), type="l", col="red", lwd=2)
legend(x="topleft", legend=c("TST", "Saisonnalité"),
       text.col=c("blue","red"),
       pch=c(16,16), col=c("blue","red"))
```

**Interprétation :**  
La saisonnalite est estimee de la meme facon apres retrait de la tendance quadratique, ce qui permet de comparer les residus entre modeles.

---

### 3.3. Cas de la regression polynomiale degre 3

```{r}
saisonnaliteResidusPoly3 <- ts_data - fitted(modelPoly3)

saisonnaliteResidusPoly3std <- as.numeric(scale(saisonnaliteResidusPoly3))
saisonnaliteResidusPoly3std <- ts(saisonnaliteResidusPoly3std,
                                  start = start(ts_data),
                                  frequency = frequency(ts_data))


modeleSaispoly3 <- lm(saisonnaliteResidusPoly3std ~
                        cos(2*pi*t_time/12) + cos(4*pi*t_time/12) +
                        sin(2*pi*t_time/12) + sin(4*pi*t_time/12))

summary(modeleSaispoly3)

plot(saisonnaliteResidusPoly3std, col="blue", ylab="V1")
points(time(ts_data), fitted(modeleSaispoly3), type="l", col="red", lwd=2)
legend(x="topleft", legend=c("TST", "Saisonnalité"),
       text.col=c("blue","red"),
       pch=c(16,16), col=c("blue","red"))
```

**Interprétation :**  
Cette etape fournit la composante saisonniere associee au modele de tendance cubique.

---

### 3.4. Comparaison des 3 modeles

```{r}
AIC(modeleSaisRL, modeleSaispoly2, modeleSaispoly3)
BIC(modeleSaisRL, modeleSaispoly2, modeleSaispoly3)
```

**Interprétation :**  
le AIC et BIC de modeleSaispoly3  < modeleSaispoly2  <modeleSaisRL
donc le modeleSaispoly3 est le model qu'il faut utiliser

---

### 3.5. Corrélation tendance + saisonnalité

```{r}
cor(ts_data, fitted(modeleSaispoly3) + fitted(modelPoly3))
```

**Interprétation :**  
correclation tres importante 

---

## 4. Analyse des residus apres retrait de la saisonnalite

### 4.1. Residus du modele lineaire

```{r}
Z3 = saisonnaliteResidusRLstd - fitted(modeleSaisRL)
par(mfrow = c(1,2))
plot.ts(Z3, xlab="time",ylab=" Z1 ", lwd = 2,
main="Composante résiduelle", col="blue")
acf(Z3, lag.max = 20, type = c("correlation"),
plot = TRUE, col="red", main = "Z3", lwd = 2,
na.action = na.pass)

```

**Interprétation :**  
Si des pics significatifs apparaissent dans l'ACF, les residus conservent une structure temporelle.

---

### 4.2. Residus du modele polynomial degre 2

```{r}
Z4 = saisonnaliteResidusPoly2std - fitted(modeleSaispoly2)
par(mfrow = c(1,2))
plot.ts(Z4, xlab="time", ylab=" Z4 ", lwd = 2,
main="Composante résiduelle", col="blue")
acf(Z4, lag.max = 20, type = "correlation",
plot = TRUE, col="red", main = "Z4", lwd = 2,
na.action = na.pass)
```

**Interprétation :**  
Le correlogramme permet de verifier si le modele a bien capture la dependance temporelle principale.

---

### 4.3. Residus du modele polynomial degre 3

```{r}
Z5 = saisonnaliteResidusPoly3std - fitted(modeleSaispoly3)
par(mfrow = c(1,2))
plot.ts(Z5, xlab="time", ylab=" Z5 ", lwd = 2,
        main="Composante résiduelle", col="blue")
acf(Z5, lag.max = 20, type = "correlation",
    plot = TRUE, col="red", main = "Z5", lwd = 2,
    na.action = na.pass)
```

**Interprétation :**  
Z5 est la composante residuelle retenue pour la suite de la modelisation ARIMA.

---

## 5. Test de stationnarite des residus (Z5)

```{r}
test = adf.test(Z5)
test
```

**Interprétation :**  
la p-valeur obtenue avec le test de Dickey-Fuller est supérieure à 0,05, ce qui conduit à accepter l’hypothèse nulle de non-stationnarité. On procède
ensuite à une différentiation des résidus et on effectue un nouveau test de stationnarité

---

## 6. Differenciation des residus

```{r}
Z_diff = diff(Z5, differences = 1)
adf.test(Z_diff)
```

**Interprétation :**  
La p-valeur est inférieure à 0.05, on rejette l’hypothèse nulle et on accepte l’hypothèse de stationnarité. Ce qui implique que la série résiduelle différenciée est stationnaire

---

**Finalement, on teste si la série résiduelle différenciée correspond à un bruit blanc. Pour ce faire, on peut procéder de deux manières :**

1. On trace la fonction d’autocorrélation (ACF) et on vérifie l’absence d’autocorrélation significative.
2. On applique le test de Ljung-Box en utilisant la commande Box.test()

---

## 7. Verification du bruit blanc sur la serie differenciee

```{r}
acf(Z_diff, lag.max=20, col='red', main="ACF série différenciée", lwd=2)

testB = Box.test(Z_diff, lag=20, type = "Ljung-Box")
testB
```

**Interprétation :**  
L’ACF montre une autocorrélation, et le test de Ljung-Box, avec une p-valeur inférieure à 0.05, indique que la série n’est pas un bruit blanc. La série résiduelle présente encore une structure, ce qui indique que toute l’information n’a pas été capturée.Il convient donc de modéliser la série stationnaire obtenue à l’aide d’un modèle ARMA

---

# Phase 3. Modelisation ARIMA et prevision

## 1. Identification automatique du modele

```{r}
ARIMA=auto.arima(Z5, d=1, trace=TRUE)
```

**Interprétation :**  
selon le test de ARMA on a trouver que le meilleur model est : ARIMA(2,1,0)(2,0,0)[12]

---

## 2. Estimation du modele retenu et diagnostics

```{r}
ARMA = arima(Z5,order = c(2, 1, 0),seasonal = list(order = c(2, 0, 0), period = 12))
summary(ARMA)
par(mfrow=c(1, 2))

### Diagnostic du modele ARIMA
acf(residuals(ARMA), lag.max = 20, type = "correlation", plot = TRUE, col="red")
pacf(residuals(ARMA), lag.max = 20, plot = TRUE, col="red")

# Tracé de la serie et de l'ajustement
plot(Z5, xlab="Time", ylab="Z5",main="Série résiduelle",col="blue", lwd=1, type="l")
lines(fitted(ARMA), col="red", lwd=1)
# Ajouter la légende
legend("topleft",
legend = c("Z5 originale", "Z5 estimée"),
col = c("blue", "red"),
lwd = 2,
bg = "gray90")

testBox = Box.test(residuals(ARMA), lag = 24, type = "Ljung-Box", fitdf = 4)
testBox

testJB = jarque.bera.test(residuals(ARMA))
testJB

checkresiduals(ARMA)
```

**Interprétation :**  
Après l’estimation du modèle ARIMA, plusieurs outils de diagnostic ont été utilisés afin d’évaluer la qualité de l’ajustement du modèle.

Tout d’abord, l’analyse des fonctions d’autocorrélation (ACF) et d’autocorrélation partielle (PACF) des résidus montre la présence de certaines autocorrélations significatives. Cela signifie que les résidus ne sont pas totalement indépendants et qu’il subsiste encore une structure temporelle non capturée par le modèle.

Ensuite, le test de Ljung-Box appliqué aux résidus fournit une p-valeur inférieure au seuil de signification de 5 %. On rejette donc l’hypothèse nulle d’absence d’autocorrélation, ce qui indique que les résidus ne correspondent pas à un bruit blanc.

Par ailleurs, le test de Jarque-Bera permet d’évaluer la normalité des résidus. La p-valeur obtenue étant également inférieure à 0,05, l’hypothèse de normalité des résidus est rejetée.

Ainsi, l’ensemble des diagnostics (ACF, PACF, test de Ljung-Box et test de Jarque-Bera) montre que les résidus du modèle ARIMA estimé ne se comportent pas comme un bruit blanc. Cela signifie que le modèle ne capture pas entièrement la dynamique de la série temporelle et qu’une amélioration du modèle pourrait être envisagée.

---

## 3. Previsions a 12 periodes

```{r}
prev = forecast(ARMA, h = 12)
plot(prev, type = "l", col = "red", lwd = 2, main = "Prévisions ARMA", xlab = "Temps", ylab = "Valeur")
```

**Interprétation :**  
Le graphique presente les previsions a court terme ainsi que les intervalles d'incertitude associes.